ACORDAO-COMPLETO-2359993

ACÓRDÃO 13702/2019 ATA 41/2019 - PRIMEIRA CÂMARA

VISTOS, relatados e discutidos estes autos de representação formulada pela então Secex-SP em razão de supostas irregularidades constantes no contrato firmado entre a Ceagesp e a empresa Ribeiro Park Estacionamentos.
ACORDAM os ministros do Tribunal de Contas da União, reunidos em sessão da 1ª Câmara, ante as razões expostas pelo relator, em:
9.1. conhecer da presente representação, satisfeitos os requisitos de admissibilidade previstos nos arts. 235 e 237 do RI/TCU, para, no mérito, considerá-la procedente;
9.2. rejeitar as razões de justificativa apresentadas por Antônio Carlos do Amaral Filho, José Antônio Lefcadito Alvares e Luiz Concilius Gonçalves Ramos;
9.3. aplicar, com fundamento no art. 58, II e IV, da Lei 8.443/1992, a Antônio Carlos do Amaral Filho e José Antônio Lefcadito Alvares, individualmente, a multa no valor de R$ 7.000,00 (sete mil reais) , e a Luiz Concilius Gonçalves Ramos a multa no valor de R$ 5.000,00 (cinco mil reais) , fixando o prazo de 15 (quinze) dias, a contar da notificação, para que comprove, perante este Tribunal (art. 214, III, "a", do RI/TCU) , o recolhimento da dívida aos cofres do Tesouro Nacional, atualizada monetariamente desde a data do presente acórdão até a do efetivo recolhimento, se for paga após o vencimento, na forma da legislação em vigor;
9.4. autorizar, desde logo, nos termos do art. 28, II, da Lei 8.443/1992, a cobrança judicial da dívida, caso não atendidas as notificações;
9.5. dar ciência desta deliberação à Companhia de Entrepostos e Armazéns Gerais de São Paulo (Ceagesp) , aos responsáveis, bem como à empresa Ribeiro Park Estacionamentos;
9.6. encerrar o processo e arquivar os autos.

Representação formulada em razão de supostas irregularidades constantes em contrato.

Primeira Câmara

Companhia de Entrepostos e Armazéns Gerais de São Paulo (62.463.005/0001-08).

3. Interessados/Responsáveis:
3.1. Responsável: Ribeiro Park Estacionamentos Eireli (07.167.052/0001-04); Antonio Carlos do Amaral Filho (XXX.986.288-XX); José Antonio Lefcadito Alvares (XXX.759.308-XX); Luiz Concílius Gonçalves Ramos (XXX.672.408-XX).

13.1. Ministros presentes: Walton Alencar Rodrigues (Presidente), Benjamin Zymler e Vital do Rêgo.
13.2. Ministro-Substituto convocado: Augusto Sherman Cavalcanti.
13.3. Ministro-Substituto presente: Weder de Oliveira (Relator).

ACORDAO-COMPLETO-2416080

Acórdão de Relação 6984/2020 - Primeira Câmara

Acórdão de Relação

WEDER DE OLIVEIRA

Trata-se de representação formulada pela então Secex-SP em razão de supostas irregularidades constantes no contrato firmado entre a Ceagesp e a empresa Ribeiro Park Estacionamentos.
Reproduzo, com os ajustes de forma pertinentes, a instrução da Secretaria de Logística (Selog) , referente à análise das razões de justificativas apresentadas pelos responsáveis (peça 52) :
"HISTÓRICO
2. O processo TC Processo 029.239/2010-9 foi autuado em razão de denúncia para apuração de irregularidades na exploração de áreas de estacionamento no ETSP da Ceagesp.
3. Nos mencionados autos, foi proferido o Acórdão 568/2015-TCU-Plenário, da relatoria do Ministro Raimundo Carreiro, em sessão do dia 18/3/2015, determinando à estatal, dentre outras medidas, que não prorrogasse as 'autorizações de uso' das áreas de estacionamento, firmadas sem prévia licitação, e que passasse a utilizar quaisquer ajustes de natureza contratual para exploração comercial desses espaços somente em decorrência de processos licitatórios.
4. Segundo a instrução de monitoramento desse julgado (peça 104 daquele processo) , a Ceagesp não prorrogou as 'autorizações de uso' das áreas de estacionamento que estavam sob a gestão de alguns cessionários, mas as incorporou ao contrato de concessão remunerada de uso firmado com a empresa denominada Companhia de Concessões em Circulação Veicular-C3V, por meio de aditamento. Essa contratação tinha por objeto a gestão e a operação da circulação interna de veículos, bem como de todas as portarias de veículos e pedestres do ETSP. O procedimento adotado é objeto de análise nos mencionados autos.
5. Após a mudança na gestão da estatal, ocorrida no mês de dezembro de 2015, a nova administração teria constatado, ainda, outras irregularidades na contratação da C3V, as quais também constituem objeto de apuração no TC Processo 029.239/2010-9.
6. Em razão das determinações do acórdão mencionado e dos fatos acima informados, a Ceagesp promoveu a rescisão do contrato no dia 31/3/2016, mas, por força de liminar judicial obtida pela empresa, a C3V permaneceu ocupando as áreas de estacionamento até junho daquele ano.
7. Por meio do Acórdão 1916/2017-TCU-Plenário, da relatoria do Ministro Aroldo Cedraz, também proferido naqueles autos, foi determinado à estatal que instaurasse tomada de contas especial visando à apuração dos danos decorrentes do contrato firmado com a C3V. A medida foi cumprida pela Ceagesp, mas os trabalhos não tinham sido concluídos até setembro de 2018, levando à formulação de proposta de determinação para que fosse fixado prazo destinado à sua conclusão (peça 156, p. 14, subitem 18.4) .
8. Em 1º/7/2016, a estatal concedeu 'autorização de uso' para a empresa Parktwo Serviços de Operação e Administração de Estacionamentos Ltda., em caráter emergencial, pelo prazo de 160 dias, período que seria necessário para a realização de processo licitatório.
9. Sem que fosse finalizado o certame, a Ceagesp contratou a empresa Ribeiro Park Estacionamentos Eirelli (peça 2, p. 56-59) , por dispensa de licitação, para a prestação de serviços de consultoria técnica, pelo prazo de sessenta dias, com possibilidade de prorrogação, mas que, segundo a Unidade Técnica, na prática, teria se destinado a administrar e gerenciar essas áreas de estacionamento.
10. Em que pese a gestão desses espaços ter ficado sob a responsabilidade da Ribeiro Park, a Ceagesp firmou aditamentos (peças 2, p. 240-243 e 8, p. 10-14) em contratos de prestação de serviços de vigilância e limpeza/apoio operacional, com as empresas Albatroz Segurança e Vigilância Ltda. e Soluções Serviços Terceirizados Eirelli, para acréscimo nos quantitativos de postos de trabalho, cujos empregados seriam alocados nessas áreas.
11. A presente representação, portanto, decorreu da análise desses fatos, constantes no TC Processo 029.239/2010-9, no âmbito do qual foi autorizada a autuação de processo apartado, por racionalidade processual, uma vez que havia a possibilidade de se apurar eventual dano ao erário naqueles autos.
12. Cabe ressaltar que, na ocasião, a empresa Parktwo ingressou no TCU com representação (TC Processo 000.296/2017-1) , apontando irregularidades na contratação da empresa Ribeiro Park. O Ministro-Relator dos mencionados autos não a conheceu, afirmando que a autora não havia juntado indícios concretos dos fatos apontados, determinando seu arquivamento (peça 11, p. 1, itens 3 e 7 9) .
13. Posteriormente, a autora apresentou novos elementos, os quais foram analisados no bojo do TC Processo 029.239/2010-9, devido à correlação da matéria.
14. O fato culminou na realização de audiência dos responsáveis, em razão da contração irregular da empresa Ribeiro Park e do acréscimo indevido do quantitativo de postos em contratos de vigilância e limpeza/apoio operacional, bem como pela falta de controle e fiscalização da prestação dos serviços, cuja proposta foi deferida pelo Ministro-Relator, em despacho exarado no dia 31/3/2019 (peça 34) , com ajustes nas fundamentações.
15. Realizadas as audiências, os agentes encaminharam suas razões de justificativa, conforme discriminado abaixo:
	Responsável
	Audiência
	Razões de justificativa

		Ofício (1) 
	Data
	Ciência (2) 
	Prazo
	Defesa
	Data

	Antonio Carlos do A. Filho
	699/2019-TCU-Selog
	11/4/2019
	22/4/2019
	7/5/2019
	peça 48
	14/5/2019

	José Antonio L. Alvares
	701/2019-TCU-Selog
	11/4/2019
	22/4/2019
	7/5/2019
	peça 50
	15/5/2019

	Luiz  Concilius G. Ramos
	815/2019-TCU-Selog
	6/5/2019
	10/5/2019
	27/5/2019
	peça 51
	23/5/2019

 (1) Peças 35, 37 e 46; e (2) peças 38, 39 e 48.
16. Os responsáveis José Antonio e Antonio Carlos haviam solicitado prorrogação de prazo, sendo concedido a ambos mais quinze dias, por meio dos despachos proferidos pelo Chefe do 4º Serviço de Comunicação Processual da Secretaria de Gestão de Processos (peças 44 e 47) , em 8 e 9/5/2019, respectivamente. Dessa forma, a apresentação das suas razões de justificativa, bem como a do Luiz  Concilius ocorreu tempestivamente. A presente instrução, portanto, destina-se à análise das defesas desses agentes.
EXAME TÉCNICO
17. Desvio de finalidade na contratação da empresa Ribeiro Park
17.1. Foram realizadas audiências dos responsáveis Antonio Carlos do Amaral Filho (Diretor-Presidente) e Luiz  Concilius Gonçalves Ramos (Diretor Técnico Operacional do Depec) em razão da:
atribuição, à empresa Ribeiro Park, da gestão das áreas de estacionamento do ETSP no período de 3/1/2017 a 12/4/2017, com base em contrato cujo objeto era 'prestação de consultoria técnica', caracterizando a prestação de serviços sem amparo contratual, em inobservância aos princípios da isonomia, seleção da proposta mais vantajosa, da impessoalidade e da economicidade, inseridos nos art. 3º da Lei 8.666/1993 e no art. 31 da Lei 13.303/2016, e ao disposto no art. 40, inciso VI da Lei 13.303/2016;
17.2. Com redação similar, a audiência do responsável José Antonio Lefcadito Alvares (Gerente do Departamento de Entreposto da Capital - Depec e Gestor de Formalidades do contrato, conforme ato de designação na peça 2, p. 50) teve o seguinte objeto:
atribuição, à empresa Ribeiro Park, da exploração comercial das áreas de estacionamento do ETSP no período de 3/1/2017 a 12/4/2017, com base em contrato cujo objeto era "prestação de consultoria técnica", caracterizando a prestação de serviços sem amparo contratual, em inobservância aos princípios da isonomia, seleção da proposta mais vantajosa, da impessoalidade e da economicidade, inseridos nos art. 3º da Lei 8.666/1993 e no art. 31 da Lei 13.303/2016, e ao disposto no art. 40, inciso VI da Lei 13.303/2016;
17.3. Argumentos do responsável José Antonio Lefcadito Alvares: alega (peça 50, p. 2) , em síntese, que a administração e a solução de conflitos decorrentes da prestação de serviços nos estacionamentos da Ceagesp vinham ocorrendo desde 2012. Em sua gestão como Gerente do Depec, especificamente, que se deu de 1º/7/2016 a 14/3/2017, teve que se deparar, já no primeiro dia, com o início da contratação da empresa Parktwo.
17.3.1. Essa empresa teria continuado com a ocupação das áreas de estacionamento, mesmo após o término da vigência contratual, além de ter ficado devedora junto à Ceagesp, fatos que levaram à propositura de duas ações judiciais por parte da estatal, durante a sua gestão, o que demonstraria ter sido diligente na gestão dos serviços (peça 50, p. 2) .
17.3.2. Como não possuía habilidade técnica para conduzir sozinho a gestão do estacionamento, nem possuía equipe de funcionários de carreira capazes de auxiliá-lo, a Diretoria Executiva deliberou pela autogestão, com a contratação de uma empresa de consultoria, até que o processo licitatório fosse finalizado (peça 50, p. 3) .
17.3.3. Para tanto, foi contratada a empresa Ribeiro Park, por dispensa de licitação, pelo prazo de sessenta dias e valor mensal de R$ 25.000,00, cujo procedimento foi aprovado pelo Departamento Jurídico e o Conselho de Administração. Na ocasião, foi explicado ao defendente que os serviços de consultoria não poderiam corresponder à atividade rotineira da Ceagesp e nem deveria conter atribuições pertinentes aos cargos do quadro de pessoal ou constituir necessidade permanente da Administração (peça 50, p. 3) .
17.3.4. Contudo, durante a execução contratual, constatou-se que não existiam funcionários do Depec capazes de exercer corretamente a fiscalização, tampouco servir de mão de obra temporariamente nos pontos de estacionamento, uma vez que havia um quadro reduzido naquela unidade, cujos empregados apenas entendiam de aspectos burocráticos da administração (peça 50, p. 3) .
17.3.5. A insuficiência no quadro de funcionários do Depec e a falta de experiência dos empregados na fiscalização dos serviços eram de conhecimento da Companhia, tanto que a Presidência chegou a designar provisoriamente um empregado da Seção de Atendimento e Expediente do ETSP (Saexe) para cuidar da autogestão, a partir de 3/1/2017, respondendo diretamente ao Depec, fato que comprovaria não ter o defendente agido com negligência ou omissão culposa ou dolosa (peça 50, p. 5) .
17.3.6. Em que pese o fato, já havia permissionários mensalistas na ocasião, que efetuavam pagamentos diretamente ao Departamento Financeiro (Defic) , sem interferência do Depec, além de que o sistema de cancela eletrônica se encontrava implantado (peça 50, p. 4) .
17.3.7. Portanto, seria injusto e contraditório afirmar ter havido prestação de serviços sem amparo contratual, pois existia contrato firmado, com todos os procedimentos formalizados em processo administrativo. A dificuldade apareceu somente depois, com a insuficiência de mão de obra, além de questões inerentes à segurança local, consistindo em falha por falta de visão logística e negocial, mas sempre sendo seguidas todas as normas pertinentes e os preceitos e princípios do direito, motivo pelo qual não se poderia falar em inobservância aos princípios da isonomia, da seleção da proposta mais vantajosa para a Administração, da impessoalidade e da economicidade (peça 50, p. 4) .
17.3.8. Ademais, não se teria estabelecido em momento algum que o contrato de consultoria se tornaria algo permanente, pois sua característica indicava tratar-se de contrato feito em caráter emergencial, cujo risco foi assumido pela Diretoria Executiva (peça 50, p. 4) .
17.3.9. Também argumenta que as acusações que lhe foram dirigidas tiveram início após a sua saída da Ceagesp, em 14/3/2017, motivadas por diferenças político-ideológicas e praticadas por alguns funcionários e administradores que lhe sucederam, acrescentando, ainda, que o contexto que envolve o tema estacionamento não seria algo fácil e a solução adotada na ocasião foi uma tentativa dentre várias que vinham sendo praticadas na Companhia (peça 50, p. 6-7) .
17.3.10. Assim, fixando-se o olhar somente em 'elementos documentais que, por vezes, refletem uma metodologia fria e puramente objetiva' não se atenta aos 'detalhes e nuances específicos que ocorrem na entidade', o que poderia 'transparecer uma verdadeira balburdia administrativa, com a prática de inúmeras ilegalidades, fraudes e desvios, quando, no máximo, pode ter acontecido uma irregularidade, mas sem nenhuma participação dolosa do gestor', que ainda pode ter cometido um deslize por seguir normas internas, pautando sua conduta nos preceitos administrativos e nos princípios do direito, sem lesionar o patrimônio público (peça 50, p. 7) .
17.4. Argumentos do responsável Luiz  Concilius Gonçalves Ramos: o defendente inicia sua defesa (peça 51, p. 1-6) trazendo informações acerca da evolução das contratações das empresas C3V - em consonância com os elementos apresentados no histórico da presente instrução - da Parktwo - que lhe sucedeu e prestou serviços até dezembro de 2016 - e da Sistema Parking Avançado Estacionamento Ltda., que teria sido contratada a partir de 1º/11/2017. Aponta diversos problemas na execução desses contratos, com o intuito de demonstrar que se tratavam de 'ponto nevrálgico na Ceagesp', cuja solução não seria 'fácil de ser encontrada'.
17.4.1. Especificamente em relação à atribuição à empresa Ribeiro Park da exploração comercial das áreas de estacionamento, reitera a tese do responsável José Antonio Lefcadito Alvares, de que houve amparo contratual, uma vez que existia um 'contrato formalizado, regular e de acordo com os normativos internos da Companhia', razão pela qual não agiu com omissão, dolo ou culpa (peça 51, p. 7) .
17.4.2. Ademais, a contratação dessa empresa teria o caráter de urgência, até que fosse realizada a licitação (peça 51, p. 9) .
17.5. Argumentos do responsável Antonio Carlos do Amaral Filho: afirma (peça 48, p. 1) que assumiu a presidência da Ceagesp em 27/6/2016, ocasião em que a empresa Parktwo já estava operando o estacionamento, mediante contrato de autorização de uso, firmado na gestão anterior, que resultava em faturamento mensal para a estatal de aproximadamente R$ 610.000,00.
17.5.1. Tendo em vista que sua vigência se findaria em dezembro de 2016, o defendente teria sido procurado pelo proprietário dessa empresa em algumas oportunidades, a partir de outubro daquele ano, pleiteando a renovação do contrato, mas que sempre informava à contratada a respeito da sua impossibilidade, uma vez que o TCU já havia considerado irregular esse tipo de contratação, e também que o edital para o processo licitatório estava sendo elaborado (peça 48, p. 1) .
17.5.2. Também aponta (peça 48, p. 1-2) algumas medidas que teria adotado em relação a problemas havidos até a efetiva desocupação das áreas de estacionamento por parte dessa empresa, com o fito de demonstrar ter agido de forma diligente, as quais, todavia, não estão relacionadas diretamente ao objeto da sua audiência, como, por exemplo, determinação ao jurídico da Ceagesp para instrução de denúncia contra o juiz que havia concedido liminar para que a Parktwo permanecesse local até o início de janeiro de 2017, bem como orientação a todos os usuários mensalistas para que efetuassem os pagamentos diretamente à estatal.
17.5.3. Alega (peça 48, p. 2-3) que deixou a presidência da Ceagesp em 26/1/2017, ou seja, logo após a contratação da Ribeiro Park, em 3/1/2017, e que nunca atribuiu à essa empresa a exploração comercial dos estacionamentos, pois todos os seus atos teriam sido de autogestão com auxílio da contratada.
17.5.4. Tal fato ficaria patente em razão de os pagamentos dos usuários mensalistas serem realizados diretamente à tesouraria da Companhia, além da sua orientação para que a contratada efetuasse diariamente o recolhimento das receitas advindas dos usuários avulsos. Ademais, em sua gestão houve pagamento de valores atrasados, correspondentes aos meses de novembro e dezembro de 2016, relativos à locação das cancelas eletrônicas, bem como a designação de um funcionário da estatal para exercer a Chefia do Estacionamento, o qual seria treinado pela Ribeiro Park, cabendo lhe, ainda, o desenvolvimento dos controles de faturamento físico (peça 48, p. 3) .
17.5.5. Para o defendente (peça 48, p. 3) , a autogestão do estacionamento não fazia parte do negócio da Ceagesp, motivo pelo qual tinha caráter temporário, uma vez que o edital para a concorrência pública havia sido publicado ainda no período em que se encontrava na presidência. Todavia, afirma que, após a sua saída da Companhia, teve conhecimento de que a Ribeiro Park assumiu a gestão dessas áreas, hipótese que não teria sido discutida durante o período de 23 dias decorridos entre a contratação dessa empresa e a sua saída da presidência.
17.6. Análise: com a contratação emergencial da empresa Parktwo, em 1º/7/2016, a Ceagesp deveria ter realizado processo licitatório durante o prazo de vigência de 160 dias, o que não ocorreu. Esse fato constituiu um dos objetos da audiência do responsável Antonio Carlos do Amaral Filho nos autos do TC Processo 029.239/2010-9, por força do subitem 1.9.4 do Acórdão 1916/2017-TCU-Plenário, da relatoria do Ministro Aroldo Cedraz.
17.6.1. Em exame das razões de justificativa apresentadas por esse agente (peça 156, p. 11 14, itens 16-17 dos mencionados autos) , realizado em 19/9/2018, não foi acatado o argumento de que a instauração do processo licitatório 1/2017, publicado no D.O.U. de 27/1/2017, atenderia à determinação do Acórdão 568/2015-TCU-Plenário.
17.6.2. Destacou-se na instrução, ainda, que tal conclusão decorria do fato de o parecer jurídico 62/2017 (peça 151, p. 227-237, do TC Processo 029.239/2010-9) , emitido em 14/2/2017, ter apontado diversas inconsistências no edital de licitação (peça 151 do TC Processo 029.239/2010-9, p. 114-223) , as quais já teriam sido consignadas anteriormente (parecer jurídico 603/2016) , com recomendação de suspensão do procedimento licitatório para as retificações devidas, bem como de instauração de sindicância, em face da demora em iniciar e concluir o certame. Na sua conclusão, o parecerista ressaltou o que segue:
No mais, justifique o DEPEC e a DELCO o motivo pelo qual houve um atraso de tamanha importância nesse caso, quando já era pra ter sido providenciado em junho de 2016 o início do certame. Lembrando também que a informação levada ao Ministério Público pela Ceagesp é de que o edital se findaria em Setembro/2016.
17.6.3. Em decorrência, foi proposta pela Unidade Técnica a rejeição dos seus argumentos, com a correspondente aplicação de multa, sendo que os autos se encontram aguardando julgamento no Tribunal.
17.6.4. Observa-se, portanto, que não pode prosperar a tese do responsável Antonio Carlos do Amaral Filho de que a deflagração do processo licitatório, ainda durante o período em que exercia a presidência da Ceagesp, indicaria ter sido diligente na solução da gestão das áreas de estacionamentos.
17.6.5. Com relação à contratação da Ribeiro Park, cujo instrumento (peça 2, p. 56-59) foi assinado por Antonio Carlos do Amaral Filho e Luiz  Concilius Gonçalves Ramos, tinha por objeto, em tese, a prestação de serviços de consultoria, sob a alegação de que, em razão da saída da empresa Parktwo, a Ceagesp passaria a fazer a autogestão das áreas de estacionamento, até que fosse finalizado o processo licitatório.
17.6.6. Contudo, o procedimento adotado não se ajusta razoavelmente aos fatos narrados a seguir.
17.6.7. A gestão do estacionamento não pode ter a complexidade alegada pelos responsáveis, dada a sua natureza de terceirização de serviços, que não requer especialização além da experiência da futura contratada, razão pela qual justifica o fato de terem deixado de realizar o processo licitatório durante o período de contratação emergencial da empresa Parktwo, ou seja, no segundo semestre de 2016.
17.6.8. Cumpre ressaltar que as cancelas eletrônicas e o sistema informatizado correspondente (Compieri) estavam em funcionamento desde a época em que a C3V prestava serviços, conforme informado pelo Antonio Carlos do Amaral Filho (peça 48, p. 3) e José Antonio Lefcadito Alvares (peça 50, p. 4) e Luiz  Concilius Gonçalves Ramos (peça 51, p. 7) .
17.6.9. Deve-se considerar, também, que a suposta complexidade do objeto é alegada apenas genericamente, pois os agentes não mencionam qualquer fato concreto que impossibilitasse a elaboração do edital em 2016, tampouco do seu projeto básico, que sequer foi mencionado nas razões de justificativa apresentadas.
17.6.10. Houve publicação do edital em janeiro de 2017, com repetição de falhas apontadas em parecer jurídico anterior, o que levou à revogação do processo licitatório. Neste ponto, cabe mencionar que o Gerente do Departamento Jurídico recomendou a instauração de sindicância com vistas à apuração da demora em iniciar e concluir o certame, bem como da contratação da Ribeiro Park (peça 151, p. 237) .
17.6.11. Esses fatos indicam a desídia dos gestores, consistente na ausência de interesse ao atendimento da urgência para a realização do certame.
17.6.12. O contrato firmado com a empresa Ribeiro Park (peça 2, p. 56-59) , em 3/1/2017, supostamente para a prestação de serviços de consultoria, estabeleceu prazo de vigência de sessenta dias, fixando-se que poderia ser prorrogado caso fosse do interesse das partes, sem estabelecer qualquer limite, ou seja, indefinidamente. E em caso de prorrogação, dispôs que deveriam constar no termo aditivo os 'novos valores de remuneração', o que, portanto, permitiria a livre alteração do montante pactuado, conforme consta em sua cláusula 5ª:
DO PRAZO
Cláusula 5ª. O prazo do presente contrato será de 60 dias, podendo ser prorrogado, se for do interesse das partes.
Parágrafo 1º. Caso seja prorrogado o presente contrato, deverá constar no mesmo o termo aditivo com os novos valores de remuneração que vigerá a partir de então.
17.6.13. Cabe destacar que não há outras disposições no contrato impondo limites à prorrogação, nem à majoração dos valores envolvidos. 
17.6.14. Essas disposições foram fixadas em desacordo com o apontamento feito no parecer jurídico 588/2016, o qual dispôs que anuía com a dispensa de licitação, desde que o valor não superasse o limite de R$ 50.000,00 (peça 2, p. 26) , considerando a importância mensal de R$ 25.000,00 pactuada. Ademais, não admitia prorrogação, exceto se a contratação fosse feita por valor inferior a esse montante.
17.6.15. Dessa forma, havia permissivo nas condições pactuadas para sucessivas prorrogações, o que colide com os argumentos do responsável José Antonio Lefcadito Alvares (peça 50, p. 4) de que não foi estabelecido contratualmente que o ajuste se tornaria algo permanente e, também, que a sua característica indicava mais um procedimento feito em caráter emergencial. Esses fatos corroboram, portanto, a conclusão da falta de interesse dos gestores na urgência para a realização do processo licitatório.
17.6.16. Em que pese esses fatos não terem sido objeto da audiência, considerando que os responsáveis deixaram de adotar medidas capazes de possibilitar a realização do processo licitatório no segundo semestre de 2016 ou, alternativamente, viabilizar a autogestão das áreas de estacionamento, tem se que a contratação da Ribeiro Park não visava, na prática, a prestação de serviços de consultoria, mas sim a perpetuação da terceirização da atividade, sob a égide do alegado caráter emergencial.
17.6.17. Para afastar a gestão do estacionamento pela empresa Ribeiro Park, os responsáveis Antonio Carlos do Amaral Filho (peça 48, p. 3) , José Antonio Lefcadito Alvares (peça 50, p. 5) e Luiz  Concilius Gonçalves Ramos (peça 51, p. 7) alegam que houve a designação de um funcionário para supostamente cuidar da 'autogestão', a partir de 3/1/2017. O segundo admite, ainda, que não possuía equipe de funcionários de carreira capazes de auxiliá-lo.
17.6.18. Todavia, além de não parecer razoável se fazer a gestão desses serviços com apenas um funcionário, e sem contar com uma equipe que pudesse lhe prestar algum auxílio, os responsáveis também não demonstraram quais teriam sido as medidas efetivamente adotadas por esse agente no período de prestação dos serviços pela Ribeiro Park, o que aponta, portanto, tratar-se o ato de designação para cumprimento de mera formalidade.
17.6.19. O desvio de finalidade na contratação foi admitido pela Ribeiro Park em sua manifestação nos autos, em decorrência da sua oitiva, ao afirmar (peça 26, p. 4) que havia sido contratada para prestar serviços de consultoria, mas que, em razão da situação de desorganização da Ceagesp, se viu obrigada a operacionalizar o estacionamento a partir do início da prestação dos serviços (peça 18, p. 4) :
Cumpre reiterar que inicialmente a RIBEIRO PARK foi contratada legalmente para prestar consultoria de administração de estacionamento para a CEAGESP, e devido a total desorganização que esta se encontrava, o contrato se tornou híbrido no sentido de além dos serviços de consultoria, se viu obrigada a operacionalizar também, o que fez com que a mesma contratasse mais mão de obra e investisse em benfeitorias, e neste interim conforme já relatado anteriormente verificou-se que REALMENTE a CEAGESP não tinha a mínima condição de se autogerir e inclusive por sugestão da própria consultora, que se iniciasse o processo licitatório.
17.6.20. A empresa também mencionou ter realizado investimentos em benfeitorias nos estacionamentos (peça 26, p. 10) , os quais, porém, não tinham previsão contratual, conforme se verifica na descrição do seu objeto ou das obrigações da contratada (peça 2, p. 56-57) .
17.6.21. Também não seria razoável a Ceagesp incorrer em despesas com a contratação da Ribeiro Park, no importe de R$ 50.000,00, para prestar serviços de consultoria, se a autogestão das áreas de estacionamento tivesse, de fato, caráter temporário.
17.6.22. Assim, o desvio de finalidade foi o caminho encontrado pelos responsáveis para 'justificar' a celebração de novo contrato emergencial, uma vez que o processo licitatório não tinha sido realizado, fato que implica tentativa de burla ao disposto no subitem 9.2.2 do Acórdão 568/2015-TCU-Plenário, que determinava a realização de certame específico para a exploração comercial dessas áreas.
17.6.23. No tocante à execução contratual, há que se ressaltar que os responsáveis Antonio Carlos do Amaral Filho (peça 48, p. 4) , José Antonio Lefcadito Alvares (peça 50, p. 5) e Luiz  Concilius Gonçalves Ramos (peça 51, p. 7) admitem expressamente que a Ribeiro Park recebia valores de usuários avulsos das áreas de estacionamento, ainda que aleguem ter ocorrido seu repasse à Ceagesp. Essa sistemática é incompatível com um contrato de consultoria e sequer tinha previsão no respectivo instrumento, reforçando a tese de que seu objeto era, de fato, a gestão do estacionamento.
17.6.24. Especificamente em relação aos argumentos do responsável José Antonio Lefcadito Alvares sobre ter sofrido perseguição político-ideológica, praticada por alguns funcionários da Ceagesp e administradores que lhe sucederam (peça 50, p. 6-7) , ainda que tivesse juntado elementos capazes de sustentar sua tese, não teria o condão de afastar sua responsabilidade pelos atos questionados, motivo pelo qual não podem ser acolhidos.
17.6.25. Dessa forma, a terceirização da prestação dos serviços de gestão das áreas de estacionamento para essa empresa não teve amparo contratual, o que caracteriza violação ao art. 28 da Lei 13.303/2016, bem como a inobservância aos princípios da isonomia, da seleção da proposta mais vantajosa, da impessoalidade e da economicidade inseridos no art. 31 da mesma norma legal, razão pela qual devem ser rejeitadas as alegações dos responsáveis quanto a este fato.
18. Ausência de fiscalização da execução do contrato da empresa Ribeiro Park
18.1. Foram realizadas audiências dos responsáveis Antonio Carlos do Amaral Filho (Diretor-Presidente) , Luiz  Concilius Gonçalves Ramos (Diretor Técnico Operacional do Depec) e José Antonio Lefcadito Alvares (Gerente do Departamento de Entreposto da Capital - Depec e Gestor de Formalidades do contrato, conforme ato de designação na peça 2, p. 50) , em razão da:
falta de controle e fiscalização pela Ceagesp da gestão realizada pela empresa Ribeiro Park das áreas de estacionamento do ETSP no período de 3/1/2017 a 12/4/2017, situação que gerou, inclusive, riscos de os recursos recolhidos diretamente pela empresa Ribeiro Park não terem sido integralmente repassados aos cofres da Companhia, em ofensa ao princípio da economicidade, previstos no art. 3º da Lei 8.666/1993 e no art. 70 da Lei 8.666/1993, e ao disposto no art. 40, inciso VII, da Lei 13.303/2016;
18.2. Argumentos do responsável José Antonio Lefcadito Alvares: afirma que não tinha condições de fiscalizar pessoalmente a gestão dos estacionamentos e que os funcionários de carreira não eram especializados nessa atividade, o que, todavia, não teria impedido a designação de gestores para a fiscalização da execução contratual e operacional, sendo que, dentro dos limites possíveis, foi realizada. Ademais, também houve a indicação de um empregado da Seção de Atendimento e Expediente do ETSP (Saexe) para cuidar da autogestão, a partir de 3/1/2017 (peça 50, p. 4-5) .
18.2.1. Quanto aos valores pagos pelos usuários das áreas de estacionamento, alega que, além daqueles efetuados pelos permissionários diretamente ao Defic, os recebidos pela Ribeiro Park eram repassados por essa empresa ao mencionado departamento, o qual poderia ter o 'controle do que entrava ou deixava de entrar (...) porque já sabia de experiências anteriores'. Em decorrência, qualquer oscilação de valores deveria ser comunicada pelo Defic ao Depec para providências (peça 50, p. 5) .
18.2.2. Também ressalta (peça 50, p. 4) que deixou de pertencer ao quadro da Ceagesp em 14/3/2017, motivo pelo qual não lhe poderia ser imputado fatos ocorridos até 12/4/2017.
18.3. Argumentos do responsável Luiz  Concilius Gonçalves Ramos: nega (peça 51, p. 7) ter havido falta de controle e fiscalização da prestação dos serviços, alegando, ainda, que a situação não gerou riscos quanto ao repasse integral dos recursos recolhidos diretamente pela Ribeiro Park à Ceagesp. Ademais, qualquer irregularidade em pagamento e recebimento seria de competência do gerente do Defic e que, diante de qualquer embaraço que tivesse conhecimento, mantinha contato com aquele agente ou a consultoria jurídica da estatal. Em alguns casos, autorizava a propositura de 'todas as medidas jurídicas necessárias para garantir a ordem e a segurança do ETSP'.
18.3.1. Em seu entendimento, portanto, inexistiram irregularidades que não fossem sanadas, pois, de outra forma, haveria apontamentos por parte da auditoria interna ou, ainda, nos relatórios de gestão da Companhia (peça 51, p. 7) .
18.3.2. Assim como o responsável José Antonio Lefcadito Alvares, também afirma (peça 51, p. 7) que os funcionários da estatal não tinham expertise na gestão de estacionamento, cujo fato não teria impedido que o contrato tivesse um gestor de formalidades, no caso o gerente do Depec, e um gestor técnico, além de ter havido a designação de um funcionário de carreira da Saexe para reforçar a fiscalização.
18.3.3. Quanto às suas atribuições como Diretor Técnico Operacional, entende (peça 51, p. 7-8) que não poderia estar cuidando diretamente de aspectos da execução contratual, tampouco ser responsabilizado por atos alheios ao que lhe era incumbido, como a fiscalização financeira do contrato, pois acredita que os sistemas das cancelas estavam integrados ao da Ceagesp e que sempre agiu observando os limites da legalidade no trato da coisa pública.
18.3.4. Afirma (peça 51, p. 8) , ainda, que, motivados por uma nova diretriz do Diretor-Presidente, ousaram na execução de um projeto novo para a gestão das áreas de estacionamento, mas sem que isso representasse dano aos cofres da Ceagesp.
18.4. Argumentos do responsável Antonio Carlos do Amaral Filho: afirma (peça 48, p. 4) que havia determinado que todos os mensalistas fossem cadastrados pela Gerência Financeira da Ceagesp e passassem a efetuar os pagamentos diretamente à Companhia, sendo que, para tanto, foram emitidos boletos bancários no valor total de R$ 533.800,00 durante o período de janeiro e fevereiro de 2017.
18.4.1. Também teriam sido reativadas as cancelas eletrônicas a partir de 3/1/2017, após o pagamento dos valores atrasados à empresa locadora, o que possibilitava o controle do faturamento, além de viabilizar a determinação para que a Ribeiro Park efetuasse diariamente o recolhimento aos cofres da Ceagesp relativos aos usuários avulsos (peça 48, p. 4) .
18.5. Análise: cabe mencionar, inicialmente, a alegação do responsável José Antonio Lefcadito Alvares (peça 50, p. 4) de que não tinha condições de fiscalizar pessoalmente a gestão dos estacionamentos e que os funcionários de carreira não eram especializados nessa atividade, cujos fatos não teriam impedido a designação de gestores para a fiscalização da execução contratual e operacional.
18.5.1. Há que se ressaltar, neste ponto, que a atividade de gestor de formalidades era exercida por esse responsável, conforme consta no ato de designação (peça 2, p. 50) , ou seja, cabia-lhe a atribuição de atuar na fiscalização da execução contratual.
18.5.2. Destaque-se, ainda, o fato de ter afirmado (peça 50, p. 4-5) que faltava experiência aos funcionários para essa atividade e que, 'dentro dos limites possíveis, a fiscalização foi feita' (grifo nosso) .
18.5.3. Ademais, o responsável Antonio Carlos do Amaral Filho alega (peça 48, p. 3) que o funcionário designado para exercer a Chefia do Estacionamento seria treinado pela Ribeiro Park para, dentre outras atividades, desenvolver controles de faturamento físico.
18.5.4. Dessa forma, esses defendentes admitem deficiência para se realizar a fiscalização da execução contratual. 
18.5.5. Conforme dito anteriormente nesta instrução, o contrato firmado com a Ribeiro Park (peça 2, p. 56-59) não continha previsão para que a empresa pudesse receber valores diretamente dos usuários das áreas de estacionamento e, depois, repassá-los à Ceagesp. Porém, os três responsáveis admitem expressamente que essa prática teria ocorrido (peças 48, p. 4; 50, p. 5; e 51, p. 7) , o que também corrobora a conclusão da falta de controle ou fiscalização na prestação de serviços.
18.5.6. Quanto aos valores envolvidos, há que se destacar que o responsável Antonio Carlos do Amaral Filho alega (peça 48, p. 1) que o ajuste firmado com a empresa Parktwo - que teve vigência de julho a dezembro de 2016 - resultava em faturamento mensal para a Ceagesp no importe aproximado de R$ 610.000,00.
18.5.7. Em outro momento afirma (peça 48, p. 4) que a estatal emitiu boletos bancários no valor total de R$ 533.800,00, durante o período de janeiro e fevereiro de 2017, relativos aos usuários mensalistas, o que equivale, portanto, a R$ 266.900,00 por mês.
18.5.8. Considerando que os agentes não mencionaram em suas defesas a existência de qualquer fato capaz de impactar significativamente no aumento ou diminuição do potencial recebimento desses valores no referido período, a Ribeiro Park deveria ter repassado à Ceagesp um montante aproximado de R$ 343.100,00 por mês, referente aos demais usuários.
18.5.9. Porém, ainda que se admita eventual variação nessa quantia, os responsáveis não trouxeram aos autos elementos hábeis a demonstrar os valores que efetivamente teriam sido recolhidos pela contratada e repassados à Ceagesp, sendo que José Antonio Lefcadito Alvares (peça 50, p. 5) e Luiz  Concilius Gonçalves Ramos (peça 51, p. 7) apenas afirmaram que o Departamento Financeiro (Defic) poderia ter esse controle.
18.5.10. Neste ponto, não pode prosperar a alegação de José Antonio Lefcadito Alvares (peça 50, p. 5) de que qualquer oscilação de valores recolhidos pela Ribeiro Park deveria ser comunicada pelo Defic ao Depec, uma vez que era atribuição do Departamento Financeiro a fiscalização do contrato.
18.5.11. Ademais, sua afirmação de que não lhe poderia ser imputado fatos ocorridos após seu desligamento do quadro da Ceagesp, que teria ocorrido em 14/3/2017, cumpre ressaltar que lhe cabiam as atribuições pertinentes à sua designação como gestor de formalidades do contrato, ao menos no período entre 3/1/2017 e a data da sua saída da estatal, razão pela qual o argumento não afasta a sua responsabilidade.
18.5.12. Portanto, a ausência de elementos suficientes para comprovar esses supostos recolhimentos e repasses também aponta para a insuficiência dos controles e fiscalização da execução contratual.
18.5.13. No caso do responsável Luiz  Concilius Gonçalves Ramos, ainda que não exercesse a atribuição de gerir a execução contratual, ao contrário da situação de José Antonio Lefcadito Alvares, que era o gestor de formalidades, o agente exercia o cargo de Diretor Técnico Operacional do Depec, que era o departamento incumbido de fazer a gestão do contrato.
18.5.14. Ademais, admite (peça 51, p. 7) que, diante de qualquer embaraço que tivesse conhecimento, mantinha contato com o Defic ou a consultoria jurídica da Ceagesp e que, em alguns casos, autorizava a propositura de 'todas as medidas jurídicas necessárias para garantir a ordem e a segurança do ETSP'.
18.5.15. Dessa forma, além de ser o diretor do departamento incumbido pela fiscalização do contrato, atuava diretamente na solução de problemas que chegassem ao seu conhecimento.
18.5.16. Tampouco deve ser acolhido o seu argumento (peça 51, p. 7) de que a inexistência de apontamentos por parte da auditoria interna ou, ainda, nos relatórios de gestão da Companhia, indicaria não terem ocorrido irregularidades que não tivessem sido sanadas. A não detecção de problemas na execução contratual por unidades de controle não pode acarretar necessariamente anuência com a sua atuação, no exercício do seu cargo.
18.5.17. Quanto ao responsável Antonio Carlos do Amaral Filho, não deve ser acolhida sua tese (peça 48, p. 4) de que a reativação das cancelas eletrônicas, a partir de 3/1/2017, possibilitaria o controle do faturamento, bem como o fato de ter viabilizado determinação à empresa Ribeiro Park, para que efetuasse diariamente o recolhimento aos cofres da Ceagesp relativos aos usuários avulsos, o que indicaria ter agido de forma diligente. Ressalte-se, neste ponto, que os defendentes não trouxeram elementos hábeis para comprovar os possíveis recebimentos de recursos pela contratada e o seu repasse à estatal.
18.5.18. É de bom alvitre mencionar, ainda, que, em sua manifestação nos autos, a Ribeiro Park alega (peça 26, p. 6 e 10-11) que nunca recebeu o valor pactuado no contrato, de R$ 50.000,00, e que, apesar de ter exercido as atividades de estacionamento, assumindo despesas com investimentos em benfeitorias e contratação de empregados, não auferiu receita de arrecadação.
18.5.19. Apesar de afirmar que não recebia pelos serviços prestados, cabe destacar que essa empresa chegou a interpor ação judicial, em que pleiteava continuar administrando os estacionamentos da Ceagesp, posteriormente desistindo do intento em comum acordo com a estatal, conforme admitido em sua manifestação (peça 26, p. 9-10) .
18.5.20. Não se coaduna com o princípio da razoabilidade a alegação de que prestava serviços sem remuneração e o fato de ter buscado, pela via judicial, a continuidade dessa situação, cujo fato, aliado à ausência de controle e fiscalização do contrato e à não comprovação pelos defendentes dos pagamentos devidos à contratada, indica que a empresa pode ter auferido receita na prestação dos serviços de forma não prevista contratualmente.
18.5.21. Portanto, tendo em vista que os responsáveis não obtiveram êxito em demonstrar a existência de controle ou fiscalização da execução contratual, cujo fato acarretou risco de a empresa Ribeiro Park não ter repassado integralmente os recursos recebidos dos usuários aos cofres da Ceagesp, restou caracterizada a ofensa ao princípio da economicidade, previsto no art. 31 da Lei 13.303/2016, bem como ao disposto no art. 40, VII, da mesma norma legal, razão pela qual suas alegações quanto a este ponto não devem ser acolhidas.
19. Desvio de finalidade em aditamentos para acréscimo de postos de trabalho em contratos para prestação serviços de vigilância e apoio operacional
19.1. Foram realizadas audiências dos responsáveis Antonio Carlos do Amaral Filho (Diretor-Presidente) e Luiz  Concilius Gonçalves Ramos (Diretor Técnico Operacional do Depec) em razão da:
celebração do oitavo termo aditivo ao contrato 069/12-1629-1611-05-030-04-1, com a empresa Albatroz Segurança e Vigilância Ltda., e do primeiro termo aditivo ao contrato 085/15-1953-1701-05-030-16-1, com a empresa Soluções Serviços Terceirizados Eirelli, tendo por objeto o acréscimo de postos de trabalho para operação de áreas de estacionamento do ETSP, com desvio de objeto contratual, em ofensa ao disposto nos arts. 2º, 55, inciso I, e 66 da Lei 8.666/1993, e nos arts. 69, inciso I, e 72 da Lei 13.303/2016.
19.2. Com redação similar, a audiência do responsável José Antonio Lefcadito Alvares (Gerente do Departamento de Entreposto da Capital - Depec e Gestor de Formalidades do contrato, conforme ato de designação na peça 2, p. 50) teve o seguinte objeto:
alocação de postos de trabalho referentes aos contratos com a empresa Albatroz Segurança e Vigilância Ltda. (contrato 069/12-1629-1611-05-030-04-1) , e com a empresa Soluções Serviços Terceirizados Eirelli (contrato 085/15-1953-1701-05-030-16-1) para operação de áreas de estacionamento do ETSP, com desvio de função e de objeto contratual, em ofensa ao disposto nos arts. 2º, 55, inciso I, e 66 da Lei 8.666/1993, e nos arts. 69, inciso I, e 72 da Lei 13.303/2016.
19.3. Argumentos do responsável José Antonio Lefcadito Alvares: requer (peça 50, p. 5-6) seja reconhecida sua boa-fé, alegando que o procedimento teria sido necessário em decorrência do final de ano, ou seja, um evento transitório e crítico, quando a Ceagesp recebe fluxo de caminhões e de pessoas próprio da época. Ademais, os funcionários de ambas as empresas não teriam sido direcionados exclusivamente para as áreas de estacionamento, mas sim para todo o entreposto.
19.3.1. Também afirma (peça 50, p. 6) que todos os procedimentos administrativos destinados à celebração dos aditamentos teriam sido devidamente seguidos, tais como a elaboração da proposta de resolução para a Diretoria, a reserva orçamentária, a análise dos quantitativos, a pesquisa de preços, o parecer jurídico, a aprovação pela Administração e a pesquisa quanto à regularidade fiscal, trabalhista e previdenciária.
19.4. Argumentos do responsável Luiz  Concilius Gonçalves Ramos: traz os mesmos argumentos do responsável José Antonio Lefcadito Alvares, de que o procedimento foi em decorrência do aumento do fluxo de pessoas e caminhões no final de ano e da falta de experiência e capacitação dos funcionários da Ceagesp, acrescentando, apenas, que parte dos empregados da segunda empresa 'foi utilizado para auxiliar nas áreas de estacionamento', mas 'dentro do escopo contratual', não tendo chegado ao seu conhecimento que estivessem 'operando postos de estacionamento' (peça 51, p. 8 9) .
19.5. Argumentos do responsável Antonio Carlos do Amaral Filho: esclarece (peça 48, p. 5) que o fato ocorreu em razão de que a substituição dos empregados da Parktwo não poderia ser feita por funcionários da Ceagesp, pois o sindicato da categoria havia comunicado à estatal que a situação constituiria desvio de função, porém a saída daquela empresa acarretava a responsabilidade da estatal sobre os veículos estacionados.
19.5.1. Também teria corroborado para a necessidade do aditamento a preocupação com a segurança, decorrente da invasão de sem-tetos e usuários de drogas nas imediações da Ceagesp, além do reforço temporário para o final do ano. Os novos seguranças foram alocados nos estacionamentos, o que não era necessário anteriormente, uma vez que a guarda e a preservação dos veículos era da responsabilidade exclusiva da Parktwo (peça 48, p. 5) .
19.5.2. Considerando que a análise do aditamento temporário e sazonal ao contrato da empresa Albatroz já estava em curso, inclusive com manifestação do jurídico, inicialmente a Ceagesp se valeu dos empregados dessa empresa, os quais seriam posteriormente substituídos por funcionários da Soluções Serviços, cabendo-lhes também a operação dos caixas, cujo aditamento contratual ainda não tinha sido iniciado. A substituição ocorreria em razão do menor custo por posto no outro contrato (peça 48, p. 5) .
19.5.3. Por essa razão, não teria havido desvio de finalidade nesse procedimento, pois os novos trabalhadores não manobravam ou tocavam nos veículos, permanecendo nos pátios e portarias até que fosse finalizado o processo licitatório (peça 48, p. 5) .
19.6. Análise: no dia 6/12/2016 foi firmado o oitavo termo aditivo (peça 7, p. 9-12) ao contrato 069/12-1629-1611-05-030-04-1, celebrado com a empresa Albatroz Segurança e Vigilância Ltda., para a prestação de serviços de vigilância e segurança patrimonial. Os signatários desse aditamento foram Antonio Carlos do Amaral Filho e Luiz  Concilius Gonçalves Ramos.
19.6.1. O procedimento teve por objeto o acréscimo de 32 postos de serviços de vigilância, nos meses de dezembro/2016 e janeiro/2017, aos 129 contratados, passando o quantitativo para 161.
19.6.2. Na proposta de resolução de diretoria 14/2016 (peça 7, p. 4-5) , de 21/11/2016, que restou aprovada pelo Colegiado, em 6/12/2016, seus signatários Luiz  Concilius Gonçalves Ramos e José Antonio Lefcadito Alvares informam que esse acréscimo seria necessário para atender as festividades de final de ano, argumentos replicados nas suas razões de justificativa (peças 50, p. 5-6; e 51, p. 8 9) .
19.6.3. O contrato 085/15-1953-1701-05-030-16-1, firmado com a empresa Soluções Serviços Terceirizados Eirelli, em 8/7/2016, tem por objeto a prestação de serviços de apoio operacional, varrição, limpeza, lavagem e higienização de vias, logradouros, áreas pavimentadas, áreas ajardinadas, pátios e pavilhões. No dia 13/1/2017 sofreu o seu primeiro aditamento (peça 8, p. 10 14) , cujo instrumento foi assinado por Antonio Carlos do Amaral Filho e Luiz  Concilius Gonçalves Ramos, para que fossem adicionados vinte postos de supervisor.
19.6.4. Ressalte-se que o contrato original previu apenas dois postos de supervisor, justamente aqueles que possuem custo mais alto, conforme consta em quadro anexo a esse aditivo (peça 8, p. 14) .
19.6.5. Na proposta de Resolução de Diretoria 1/2017 (peça 8, p. 3-4) , elaborada por Luiz  Concilius Gonçalves Ramos em 3/1/2017, e aprovada pelo Colegiado na mesma data, o agente apenas informa que o procedimento seria indispensável para operação nas áreas do ETSP.
19.6.6. Cabe destacar, no entanto, que a Chefe da Seção de Atendimento e Expediente do ETSP, Nilda W. Roneolato, comunicou ao Depec (peça 10, p. 1-4) , em 21/3/2017, com ciência do Gerente do Departamento de Entreposto da Capital, Pedro Horta, que funcionários da Albatroz e da Solução Serviços tinham sido deslocados para prestar serviço na 'operação dos estacionamentos', no primeiro caso referindo-se ao período de 7/12/2016 a 31/1/2017 e, no segundo, a partir de 17/1/2017, fato que colide com a negativa dessa ocorrência narrada pelos responsáveis Antonio Carlos do Amaral Filho e Luiz  Concilius Gonçalves Ramos.
19.6.7. Ademais, o responsável Antonio Carlos do Amaral Filho admite em suas razões de justificativa (peça 48, p. 5) que o acréscimo de postos decorria do fato de que a substituição dos empregados da Parktwo não poderia ser feita por funcionários da Ceagesp e, ainda, que os novos seguranças tinham sido alocados nos estacionamentos. Neste segundo caso, alega que o fato não era necessário anteriormente, uma vez que a guarda e a preservação dos veículos era da responsabilidade exclusiva daquela empresa.
19.6.8. Também admite (peça 48, p. 5) que a Ceagesp se valeu dos empregados da Albatroz, os quais seriam posteriormente substituídos por funcionários da Soluções Serviços, afirmando, ainda, que lhes cabia também a operação dos caixas, sendo que a substituição ocorreria em razão do menor custo por posto no outro contrato.
19.6.9. Especificamente no caso dessa segunda empresa, chama atenção o fato de que o contrato original previa apenas dois postos de supervisor, mas, com o aditamento, a contratada passou a disponibilizar o quantitativo de 22 postos, justamente naqueles com custo mais elevado.
19.6.10. Neste contexto, ao contrário do alegado pelos defendentes, resta demonstrado que 32 funcionários da Albatroz e 20 da Solução Serviços foram utilizados na operação dos estacionamentos do ETSP, com finalidade diversa das contratações originais.
19.6.11. Tem-se, portanto, que, além de ter se beneficiado dessa mão de obra, a Ribeiro Park recebeu recursos dos usuários avulsos dos estacionamentos, não havendo comprovação do seu efetivo repasse à Ceagesp, conforme mencionado anteriormente nesta instrução, o que corrobora a existência do risco de ter havido enriquecimento ilícito dessa empresa.
19.6.12. Neste contexto, não tendo conseguido os responsáveis descaracterizar o desvio de finalidade do objeto dos contratos firmados com as empresas Albatroz e Solução Serviços, cuja prática ocorreu em ofensa ao disposto nos arts. 69, I, e 72 da Lei 13.303/2016, seus argumentos também devem ser rejeitados neste aspecto.
20. Sustentação oral
20.1. O pedido de sustentação oral formulado pela empresa Ribeiro Park (peça 26, p. 11) na resposta ao atendimento da sua oitiva deve ser deferido, nos termos do art. 168 do Regimento Interno/TCU, uma vez que, ao lhe ser dada a oportunidade de se manifestar nos autos na defesa dos seus interesses, passou a ser considerada parte no processo.
PROCESSOS CONEXOS
21. Há conexão da matéria tratada nos presentes autos com os processos abaixo indicados:
	Processo
	Descrição sumária
	Estado atual
	Situação atual

	TC Processo 029.239/2010-9
 (1) 
	Denúncia para apuração de irregularidades na exploração de áreas de estacionamento no ETSP da Ceagesp
	Aberto
	Aguardando julgamento, com proposta de rejeição das razões de justificativa

	TC Processo 000.296/2017-1
	Representação para apuração de irregularidades na contratação da empresa Ribeiro Park
	Encerrado
	Não conhecido como representação / Arquivado

 (1) Processo originário da presente representação.
CONCLUSÃO
22. O processo deve ser conhecido como representação, nos termos do art. 234, § 2º, e do art. 237 do Regimento Interno/TCU, por preencher os requisitos de admissibilidade constantes no art. 235 da norma regimental, bem como por atender ao disposto no art. 237, V, dessa mesma norma c/c art. 113, § 1º, da Lei 8.666/93.
23. Considerando que os responsáveis não obtiveram êxito em afastar as irregularidades que constituíram objeto das audiências - notadamente quanto ao desvio de finalidade na contratação da empresa Ribeiro Park e à falta de fiscalização dessa execução contratual, bem como ao desvio de finalidade nos aditamentos contratuais firmados com as empresas Albatroz e Solução Serviços - devem ser rejeitadas as razões de justificativas apresentadas, com a consequente aplicação de multa prevista no art. 268, II, do Regimento Interno/TCU c/c o art. 58, II, da Lei 8.443/1992 (itens 17-19 desta instrução) .
24. Deve, ainda, ser deferido o pedido de sustentação oral formulado pela empresa Ribeiro Park (peça 26, p. 11) , nos termos do art. 168 do Regimento Interno/TCU, uma vez que passou a ser considerada parte no processo (item 20 desta instrução) .
25. Quanto ao mérito, portanto, o presente processo deve ser julgado pela sua integral procedência.
PROPOSTA DE ENCAMINHAMENTO
26. Diante do exposto, submetem-se os autos à consideração superior, propondo-se:
26.1. conhecer o presente processo como representação, uma vez satisfeitos os requisitos de admissibilidade previstos nos arts. 235 e 237, V, do Regimento Interno/TCU;
26.2. rejeitar as razões de justificativa apresentadas por Antônio Carlos do Amaral Filho (CPF XXX.986.288-XX) ; José Antônio Lefcadito Alvares (CPF XXX.759.308-XX) ; Luiz  Concilius Gonçalves Ramos (CPF XXX.672.408-XX) , uma vez que não obtiveram êxito em afastar as irregularidades que lhe foram imputadas;
26.3. aplicar aos responsáveis acima, a multa prevista no art. 268, II, do Regimento Interno/TCU c/c o art. 58, II, da Lei 8.443/1992, a ser atualizada monetariamente na forma da legislação em vigor, fixando-lhes o prazo de quinze dias, a contar da notificação, para comprovar, perante o Tribunal, o recolhimento da dívida aos cofres do Tesouro Nacional;
26.4. autorizar desde logo, caso não atendida a notificação, seja determinada a cobrança judicial da dívida, nos termos do art. 28, I e II, da Lei 8.443/1992;
26.5. deferir o pedido de sustentação oral formulado pela empresa Ribeiro Park Estacionamentos Eirelli, nos termos do art. 168 do Regimento Interno/TCU;
26.6. considerar, no mérito, procedente a presente representação;
26.7. encaminhar cópia da decisão que vier a ser prolatada à Companhia de Entrepostos e Armazéns Gerais de São Paulo (Ceagesp) , aos responsáveis Antonio Carlos do Amaral Filho (CPF XXX.986.288-XX) ; José Antonio Lefcadito Alvares (CPF XXX.759.308-XX) ; Luiz  Concilius Gonçalves Ramos (CPF XXX.672.408-XX) , bem como à empresa empresa Ribeiro Park Estacionamentos Eirelli (CNPJ 07.167.052/0001-04) ; e
26.8. encerrar os presentes autos, nos termos do art. 169, II, do Regimento Interno/TCU."
É o relatório.

8.1. Sheila Adriana Sousa Santos (225.879/OAB-SP) e outros, representando Ribeiro Park Estacionamentos Eireli.  
8.2. Christopher Rezende Guerra Aguiar (203028/OAB-SP) e outros, representando Companhia de Entrepostos e Armazéns Gerais de São Paulo.

Não atuou.

REPRESENTAÇÃO. IRREGULARIDADES NO CONTRATO FIRMADO ENTRE A CEAGESP E A EMPRESA RIBEIRO PARK ESTACIONAMENTOS. REALIZAÇÃO DE AUDIÊNCIAS DOS RESPONSÁVEIS. NÃO ACOLHIMENTO DAS RAZÕES DE JUSTIFICATIVA. MULTA. COMUNICAÇÕES.

REPRESENTAÇÃO (REPR)

Secretaria de Controle Externo de Aquisições Logísticas (Selog).

Trata-se de representação formulada pela então Secex-SP em razão de supostas irregularidades constantes no contrato firmado entre a Companhia de Entrepostos e Armazéns Gerais de São Paulo (Ceagesp) e a empresa Ribeiro Park Estacionamentos.
A principal irregularidade apontada inicialmente na representação foi a celebração de contrato de consultoria técnica, por dispensa de licitação, entre a Ceagesp e a Ribeiro Park Estacionamentos Eireli, sendo que, efetivamente, o objeto do contrato era administrar e gerenciar estacionamentos, em desacordo com o que dispõe a Lei 8.666/1993.
Ao examinar as informações apresentadas em resposta à oitiva e à diligência realizadas, a unidade instrutiva concluiu, em face de irregularidades ocorridas na administração de áreas de estacionamento do Entreposto Terminal São Paulo (ETSP) , no início de 2017, pela necessidade de realização de audiência de gestores da Ceagesp.
Conforme despacho de peça 34, foram autorizadas as audiências do então diretor-presidente da Ceagesp, Sr. Antonio Carlos do Amaral Filho, do diretor técnico operacional do Depec, Sr. Luiz Concílius Gonçalves Ramos, e do gerente do departamento de entreposto da capital - Depec, Sr. José Antonio Lefcadito Alvares, nos seguintes termos:
"- Sr. Antonio Carlos do Amaral Filho (024.986.288-35) , diretor-presidente da Ceagesp à época dos fatos:
a) atribuição, à empresa Ribeiro Park, da gestão das áreas de estacionamento do ETSP no período de 3/1/2017 a 12/4/2017, com base em contrato cujo objeto era 'prestação de consultoria técnica', caracterizando a prestação de serviços sem amparo contratual, em inobservância aos princípios da isonomia, seleção da proposta mais vantajosa, da impessoalidade e da economicidade, inseridos nos art. 3º da Lei 8.666/1993 e no art. 31 da Lei 13.303/2016, e ao disposto no art. 40, inciso VI da Lei 13.303/2016;
b) falta de controle e fiscalização pela Ceagesp da gestão realizada pela empresa Ribeiro Park das áreas de estacionamento do ETSP no período de 3/1/2017 a 12/4/2017, situação que gerou, inclusive, riscos de os recursos recolhidos diretamente pela empresa Ribeira Park não terem sido integralmente repassados aos cofres da Companhia, em ofensa ao princípio da economicidade, previstos no art. 3º da Lei 8.666/1993 e no art. 70 da Lei 8.666/1993, e ao disposto no art. 40, inciso VII, da Lei 13.303/2016.
c) celebração do oitavo termo aditivo ao contrato 069/12-1629-1611-05-030-04-1, com a empresa Albatroz Segurança e Vigilância Ltda., e do primeiro termo aditivo ao contrato 085/15-1953-1701-05-030-16-1, com a empresa Soluções Serviços Terceirizados Eirelli, tendo por objeto o acréscimo de postos de trabalho para operação de áreas de estacionamento do ETSP, caracterizando desvio do objeto contratual, em ofensa ao disposto nos arts. 2º, 55, inciso I, e 66 da Lei 8.666/1993, e nos arts. 69, inciso I, e 72 da Lei 13.303/2016;
-	Sr. Luiz Concílius Gonçalves Ramos (049.672.408-87) , diretor técnico e operacional da Ceagesp, e responsável por promover e acompanhar os resultados em sua área de atuação, nos termos do art. 17º do estatuto social da Companhia, de 2/9/2011, vigente à época dos fatos:
a) atribuição, à empresa Ribeiro Park, da exploração comercial das áreas de estacionamento do ETSP no período de 3/1/2017 a 12/4/2017, com base em contrato cujo objeto era 'prestação de consultoria técnica', caracterizando a prestação de serviços sem amparo contratual, em inobservância aos princípios da isonomia, seleção da proposta mais vantajosa, da impessoalidade e da economicidade, inseridos nos art. 3º da Lei 8.666/1993 e no art. 31 da Lei 13.303/2016, e ao disposto no art. 40, inciso VI da Lei 13.303/2016;
b) falta de controle e fiscalização pela Ceagesp da gestão realizada pela empresa Ribeiro Park das áreas de estacionamento do ETSP no período de 3/1/2017 a 12/4/2017, situação que gerou, inclusive, riscos de os recursos recolhidos diretamente pela empresa Ribeira Park não terem sido integralmente repassados aos cofres da Companhia, em ofensa ao princípio da economicidade, previstos no art. 3º da Lei 8.666/1993 e no art. 70 da Lei 8.666/1993, e ao disposto no art. 40, inciso VII, da Lei 13.303/2016.
c) celebração do oitavo termo aditivo ao contrato 069/12-1629-1611-05-030-04-1, com a empresa Albatroz Segurança e Vigilância Ltda., e do primeiro termo aditivo ao contrato 085/15-1953-1701-05-030-16-1, com a empresa Soluções Serviços Terceirizados Eirelli, tendo por objeto o acréscimo de postos de trabalho para operação de áreas de estacionamento do ETSP, com desvio de objeto contratual, em ofensa ao disposto nos arts. 2º, 55, inciso I, e 66 da Lei 8.666/1993, e nos arts. 69, inciso I, e 72 da Lei 13.303/2016;
-	Sr. José Antonio Lefcadito Alvares (549.759.308-94) , gerente do Departamento de Entreposto da Capital (Depec) à época dos fatos, e responsável pela organização de toda a movimentação operacional do ETSP no que concerne a vigilância, segurança, fiscalização, limpeza e controle da circulação de veículos e pessoas, nos termos do item 1.3 do relatório de gestão da Ceagesp do exercício de 2017:
a) atribuição, à empresa Ribeiro Park, da exploração comercial das áreas de estacionamento do ETSP no período de 3/1/2017 a 12/4/2017, com base em contrato cujo objeto era 'prestação de consultoria técnica', caracterizando a prestação de serviços sem amparo contratual, em inobservância aos princípios da isonomia, seleção da proposta mais vantajosa, da impessoalidade e da economicidade, inseridos nos art. 3º da Lei 8.666/1993 e no art. 31 da Lei 13.303/2016, e ao disposto no art. 40, inciso VI da Lei 13.303/2016;
b) falta de controle e fiscalização pela Ceagesp da gestão realizada pela empresa Ribeiro Park das áreas de estacionamento do ETSP no período de 3/1/2017 a 12/4/2017, situação que gerou, inclusive, riscos de os recursos recolhidos diretamente pela empresa Ribeira Park não terem sido integralmente repassados aos cofres da Companhia, em ofensa ao princípio da economicidade, previstos no art. 3º da Lei 8.666/1993 e no art. 70 da Lei 8.666/1993, e ao disposto no art. 40, inciso VII, da Lei 13.303/2016.
c) alocação de postos de trabalho referentes aos contratos com a empresa Albatroz Segurança e Vigilância Ltda. (contrato 069/12-1629-1611-05-030-04-1) , e com a empresa Soluções Serviços Terceirizados Eirelli (contrato 085/15-1953-1701-05-030-16-1) para operação de áreas de estacionamento do ETSP, com desvio de função e de objeto contratual, em ofensa ao disposto nos arts. 2º, 55, inciso I, e 66 da Lei 8.666/1993, e nos arts. 69, inciso I, e 72 da Lei 13.303/2016."
Devidamente notificados, os gestores apresentaram razões de justificativa, conforme peças 48, 50 e 51.
Analisados os argumentos apresentados, a Secretaria de Controle Externo de Aquisições Logísticas (Selog) , destacando que os responsáveis não obtiveram êxito em afastar as irregularidades que constituíram objeto das audiências, propôs a rejeição das razões de justificativas apresentadas, com a consequente aplicação de multa prevista no art. 268, II, do Regimento Interno/TCU c/c o art. 58, II, da Lei 8.443/1992.
II
Acolho o exame realizado pela Selog, razão pela qual o incorporo às minhas razões de decidir, sem prejuízo das considerações que passo a tecer.
O primeiro ponto da audiência dos responsáveis se refere à atribuição, à empresa Ribeiro Park, da gestão das áreas de estacionamento do ETSP no período de 3/1/2017 a 12/4/2017, com base em contrato cujo objeto era "prestação de consultoria técnica", caracterizando a prestação de serviços sem amparo contratual.
O desvio de finalidade na contratação foi admitido pela Ribeiro Park em sua manifestação nos autos, em decorrência da sua oitiva, ao afirmar (peça 26, p. 4) que havia sido contratada para prestar serviços de consultoria, mas que, em razão da situação de desorganização da Ceagesp, se viu obrigada a operacionalizar o estacionamento a partir do início da prestação dos serviços (peça 18, p. 4) :
"Cumpre reiterar que inicialmente a RIBEIRO PARK foi contratada legalmente para prestar consultoria de administração de estacionamento para a CEAGESP, e devido a total desorganização que esta se encontrava, o contrato se tornou híbrido no sentido de além dos serviços de consultoria, se viu obrigada a operacionalizar também, o que fez com que a mesma contratasse mais mão de obra e investisse em benfeitorias, e neste interim conforme já relatado anteriormente verificou-se que REALMENTE a CEAGESP não tinha a mínima condição de se autogerir e inclusive por sugestão da própria consultora, que se iniciasse o processo licitatório."
Não prosperam os argumentos dos responsáveis José Antonio Lefcadito Alvares e Luiz Concílius Gonçalves Ramos de que houve amparo contratual, uma vez que existia um contrato formalizado, regular e de acordo com os normativos internos da Companhia, considerando que o contrato tinha objeto diverso do realizado.
Com o intuito de afastar a gestão do estacionamento pela empresa Ribeiro Park, os três responsáveis alegam que houve a designação de um funcionário para supostamente cuidar da "autogestão" a partir de 3/1/2017. O Sr. José Antonio Lefcadito Alvares admite, ainda, que não possuía equipe de funcionários de carreira capazes de auxiliá-lo.
Entretanto, como examinado pela unidade instrutiva, não parece razoável que a gestão desses serviços fosse realizada por apenas um funcionário. Além disso os responsáveis não demonstraram as medidas efetivamente adotadas por esse agente no período de prestação dos serviços pela Ribeiro Park.
Outro ponto ressaltado pelo auditor instrutor é que os responsáveis admitem expressamente que a Ribeiro Park recebia valores de usuários avulsos das áreas de estacionamento e que, ainda que argumentem ter ocorrido o repasse de tais valores à Ceagesp, tal situação reforça a tese de que seu objeto era, de fato, a gestão do estacionamento.
Apesar de o Sr. Antonio Carlos do Amaral Filho argumentar que deixou a presidência da Ceagesp em 26/1/2017, logo após a contratação da Ribeiro Park, em 3/1/2017, e que nunca atribuiu a essa empresa a exploração comercial dos estacionamentos, verifico que o próprio responsável informa que orientou a contratada a efetuar diariamente o recolhimento das receitas advindas dos usuários avulsos, situação essa que não se coaduna com os serviços de consultoria.
Verifico, assim, que os argumentos apresentados pelos responsáveis não elidem a irregularidade constatada.
A segunda irregularidade objeto da audiência diz respeito à falta de controle e fiscalização pela Ceagesp da gestão realizada pela empresa Ribeiro Park das áreas de estacionamento do ETSP, situação que gerou, inclusive, riscos de os recursos recolhidos diretamente pela empresa Ribeiro Park não terem sido integralmente repassados aos cofres da Companhia, em ofensa ao princípio da economicidade.
A empresa Ribeiro Park recebia os pagamentos em espécie de usuários avulsos para, posteriormente, repassá-los à Ceagesp por meio de crédito em conta da companhia.
No momento que autorizei as audiências dos gestores, verifiquei que, apesar de a unidade instrutiva mencionar possível renúncia de receitas por parte da Ceagesp, ao comparar o valor arrecado no contrato da Ribeiro Park com o pagamento mensal de R$ 610 mil, feito anteriormente pela empresa Parktwo à Ceagesp, em contrapartida à autorização de uso que lhe concedia o direito de operar os estacionamentos, não havia informações suficientes sobre os valores arrecadados no estacionamento no período do contrato ora em exame.
A unidade instrutiva, então Secex-SP, havia destacado que em virtude da ausência de controle por parte da companhia quanto à movimentação de veículos no ETSP, restava prejudicada a aferição da conformidade dos valores repassados, não sendo possível concluir quanto à existência de dano.
Autorizei, assim, a realização das audiências referentes à falta de controle e fiscalização pela Ceagesp.
Conforme destacado pelo auditor instrutor, quanto ao responsável Antônio Carlos do Amaral Filho, não deve ser acolhida sua tese de que a reativação das cancelas eletrônicas, a partir de 3/1/2017, possibilitaria o controle do faturamento, bem como o fato de ter viabilizado determinação à empresa Ribeiro Park, para que efetuasse diariamente o recolhimento aos cofres da Ceagesp relativos aos usuários avulsos, o que indicaria ter agido de forma diligente. Ressalte-se, neste ponto, que os defendentes não trouxeram elementos hábeis para comprovar os possíveis recebimentos de recursos pela contratada e o seu repasse à estatal.
Também não é suficiente a afirmação dos responsáveis de que o Departamento Financeiro (Defic) poderia ter esse controle, sem demonstrar que este ocorreria.
Tal situação acarretou risco de a empresa Ribeiro Park não ter repassado integralmente os recursos recebidos dos usuários aos cofres da Ceagesp.
Concordo, assim, com a conclusão da unidade instrutiva de que os responsáveis não obtiveram êxito em demonstrar a existência de controle ou fiscalização da execução contratual, situação que acarretou risco de a empresa Ribeiro Park não ter repassado integralmente os recursos recebidos dos usuários aos cofres da Ceagesp, razão pela qual suas alegações quanto a este ponto não devem ser acolhidas.
O último item das audiências se refere ao desvio de finalidade em aditamentos para acréscimo de postos de trabalho em contratos para prestação de serviços de vigilância e apoio operacional.
Foi constatada a celebração do oitavo termo aditivo ao contrato 069/12-1629-1611-05-030-04-1, com a empresa Albatroz Segurança e Vigilância Ltda., e do primeiro termo aditivo ao contrato 085/15-1953-1701-05-030-16-1, com a empresa Soluções Serviços Terceirizados Eirelli, tendo por objeto o acréscimo de postos de trabalho para operação de áreas de estacionamento do ETSP, caracterizando desvio do objeto contratual.
Quanto a essa irregularidade, os responsáveis Antônio Carlos do Amaral Filho (diretor-presidente) e Luiz Concílius Gonçalves Ramos (diretor técnico operacional do Depec) foram chamados em audiência pela celebração dos referidos temos aditivos. O Sr. José Antônio Lefcadito Alvares (gerente do Departamento de Entreposto da Capital - Depec e Gestor de Formalidades do contrato) foi ouvido pela alocação de postos de trabalho com desvio de função e de objeto contratual.
No caso do contrato de vigilância, o termo aditivo teve por objeto o acréscimo de 32 postos nos meses de dezembro/2016 e janeiro/2017, aos 129 contratados, passando o quantitativo para 161. Em relação ao contrato com a empresa Soluções Serviços Terceirizados Eirelli, que tinha por objeto a prestação de serviços de apoio operacional, varrição, limpeza, lavagem e higienização, o termo aditivo foi celebrado para adicionar vinte postos de supervisor aos dois inicialmente contratados.
No exame da unidade instrutiva foi ressaltado que a chefe da Seção de Atendimento e Expediente do ETSP comunicou ao Depec, em 21/3/2017, com ciência do gerente do Departamento de Entreposto da Capital, Pedro Horta, que funcionários da Albatroz e da Solução Serviços tinham sido deslocados para prestar serviço na "operação dos estacionamentos", no primeiro caso referindo-se ao período de 7/12/2016 a 31/1/2017 e, no segundo, a partir de 17/1/2017, fato que colide com a negativa dessa ocorrência narrada pelos responsáveis Antônio Carlos do Amaral Filho e Luiz Concílius Gonçalves Ramos.
Destacou, ainda, que o responsável Antônio Carlos do Amaral Filho admitiu em suas razões de justificativa que o acréscimo de postos decorria do fato de que a substituição dos empregados da Parktwo, empresa que anteriormente geria os estacionamentos, não poderia ser feita por funcionários da Ceagesp e, ainda, que os novos seguranças tinham sido alocados nos estacionamentos. Admitiu, ainda, que a Ceagesp se valeu dos empregados da Albatroz, os quais seriam posteriormente substituídos por funcionários da Soluções Serviços, afirmando que lhes cabia também a operação dos caixas, sendo que a substituição ocorreria em razão do menor custo por posto no outro contrato.
Ao analisar os argumentos apresentados pelo Sr. Antônio Carlos do Amaral e Luiz Concílius, verifico que os responsáveis buscaram contextualizar a situação de maior necessidade de segurança do local durante o período de final de ano, e ressaltar que o sindicato dos empregados da Ceagesp acionou a administração declarando considerar a utilização dos empregados sindicalizados nos caixas ou mesmo na vigilância do pátio como desvio de função, de modo a justificar o uso de pessoal dessas outras contratações.
Não obstante tais argumentos demonstrarem, em princípio, a necessidade de contratação de pessoal para executar tais atividades, ficou evidenciada a ocorrência da irregularidade.
O sr. José Antônio Lefcadito alegou, ademais, não se tratar de desvio de finalidade, considerando que os funcionários terceirizados da empresa de segurança Albatroz não estavam direcionados exclusivamente para áreas de estacionamento, mas sim para todo o entreposto. E, assim como no contrato de segurança patrimonial, os funcionários da empresa Soluções não foram deslocados especificamente para operar e gerenciar áreas de estacionamento, mas, sim, cumpriram o que estava descrito no contrato. 
Observo, entretanto, como destacado acima, que o Sr. Antônio Carlos argumentou que os funcionários da empresa Soluções também cuidaram das operações dos caixas dos estacionamentos, atividade que não se enquadra nos serviços inicialmente contratados. 
Nesse contexto, acompanho o entendimento da unidade instrutiva de que os responsáveis não conseguiram descaracterizar o desvio de finalidade do objeto dos contratos firmados com as empresas Albatroz e Solução Serviços.
Feitas essas considerações, acolho a proposta da Selog, no sentido de rejeitar as razões de justificativas apresentadas, com a consequente aplicação da multa prevista no art. 58, II, da Lei 8.443/1992 aos responsáveis e manifesto-me pela aprovação do acórdão que ora submeto à apreciação deste Colegiado.  
TCU, Sala das Sessões Ministro Luciano Brandão Alves de Souza, em 12 de novembro de 2019.
WEDER DE OLIVEIRA 
Relator